【裁判字號】    98,簡上,5
【裁判日期】    990120
【裁判案由】    損害賠償
【裁判全文】
臺灣臺東地方法院民事判決               98年度簡上字第5號
上  訴  人  甲○○
訴訟代理人  吳漢成律師
被上訴人    丙○○
輔  佐  人  乙○○
上列當事人間請求損害賠償事件，上訴人對於民國98年 1月23日
本院臺東簡易庭97年度東簡字第 260號第一審判決提起上訴，本
院於民國99年1月6日言詞辯論終結判決如下：
    主  文
上訴駁回。
第二審訴訟費用新臺幣壹仟伍佰元由上訴人負擔。
    事 實 及 理 由
一、被上訴人於原審主張：被上訴人於民國95年12月間任職於臺
    東縣長濱鄉公所，為約僱之原住民生活輔導員，上訴人擔任
    同一公所之財政課課長。被上訴人於95年12月間承辦「2006
    愛在星光燦爛加走灣--歡喜逗陣跨年活動」（下稱跨年活動
    ），向長濱鄉公所辦理預借活動現金新臺幣（下同）70萬元
    ，因被上訴人主持跨年活動事務繁忙，乃委請上訴人保管現
    金、發放款項及保管請領人簽收之領據。嗣跨年活動結束後
    ，被上訴人檢具收據憑證移付鄉公所主計員核實歸結預借現
    金時，發現短少107,629 元，經鄉公所與相關人員協議後，
    認應由被上訴人負責，遂自每月薪資扣還，至97年3 月13日
    止，計扣107,893元。由於鄉公所溢扣被上訴人薪資264元，
    另4,000元為被上訴人之跨年活動主持費，扣除上開合計4,2
    64元部分後尚餘103,629 元（下稱系爭不足款項），系爭不
    足款項實因上訴人未能憑據發放，致核銷單據與實際開銷金
    額不一致，故上訴人處理受任事務顯有過失，爰依民法第54
    4條規定請求上訴人賠償系爭不足款項等語。
二、上訴人則以：被上訴人確有委任上訴人處理事務，但跨年活
    動當日，被上訴人於95年12月31日節目開始前即向上訴人拿
    取聖誕樹製作比賽參加獎18份（下稱聖誕樹參加獎），獎金
    共計9 萬元，當時因上訴人找不到領據又趕著發錢，遂於信
    封上記載「樹參加獎 5,00018」等字樣，然訴外人吳桂美
    嗣又向上訴人領取同筆聖誕樹參加獎發放予得獎者，致該筆
    聖誕樹參加獎因被上訴人重複領取而無領據得以核銷。實則
    跨年活動結束後，上訴人即將所有發放款項之領據交予被上
    訴人，並欲將結餘款3,800 元交給被上訴人，但被上訴人認
    結餘款金額不只3,800 元而拒絕收受。此外，被上訴人未於
    跨年活動結束後立刻辦理支出核銷，拖延近半年始提出部分
    憑證，以致鄉公所要求被上訴人就無憑證部分負責。是上訴
    人既已將所有收據交給被上訴人，復於被上訴人離職前交付
    結餘款3,800 元，故上訴人處理受任事務並無任何過失等語
    置辯。嗣於本院審理程序中，上訴人又稱被上訴人重複領取
    聖誕樹參加獎之時間為96年1月2日等語，並補充陳述：(一)上
    訴人受委任處理事務，係屬無償性質，受任範圍除依據被上
    訴人交付之空白項目領據發放款項外，亦包括受被上訴人指
    示發放之無收據之臨時雜支部分，故就臨時雜支，僅有書面
    紀錄，留待跨年活動之承辦人員補據核銷，此方符委任之真
    意。換言之，無單據致無法核銷部分應由被上訴人自行負責
    ，始符合上訴人義務協助之本意。(二)被上訴人既為承辦人，
    其自陳無法確定支出金額，何況上訴人於活動當時更難以就
    支出項目做精確核對，如有誤差，並非當然歸責於上訴人，
    如逕認上訴人應負全額賠償之責，無非課與顯高於處理自己
    事務同一之注意義務。且被上訴人於活動結束後，遲至半年
    後始與上訴人核對金額，此應屬被上訴人之過失。況被上訴
    人主張上訴人有過失，亦應由其負舉證責任。(三)跨年活動經
    費70萬元，經核銷有領據部份為596,371元，短缺103,629元
    部分，扣除重複支領之聖誕樹參加獎9萬元，尚餘4,629元，
    扣除上訴人計算結餘之3,800元後，僅有829元之差額，故上
    訴人已盡相當之注意義務。從而，原審僅以上訴人發放款項
    未有領據為由，判認上訴人全部敗訴，難認有理由等語置辯
    。
三、原審對於被上訴人之請求，判決原告勝訴。訴訟費用由被告
    負擔。上訴人不服，並聲明：(一)原判決廢棄。(二)被上訴人在
    第一審之訴及假執行聲請均駁回。被上訴人則聲明：上訴駁
    回。
四、兩造不爭執之事項：
  (一)95年12月間，上訴人及被上訴人均任職於臺東縣長濱鄉公所
    ，上訴人擔任財政課課長，被上訴人為約僱之原住民生活輔
    導員。被上訴人於同年12月間承辦跨年活動，向長濱鄉公所
    預借活動現金70萬元，並委任上訴人保管現金，發放款項及
    保管領據。
  (二)跨年活動結束後，被上訴人檢據辦理歸墊，因核銷之單據與
    實際支出之金額不符，尚餘107,629 元未歸墊。該筆款項遂
    自被上訴人薪資按月扣還，已於97年3月13日歸還完畢。
五、本院得心證之理由：經協議簡化爭點後，本件爭執事項如下
    ，(一)上訴人受委任之範圍是否包含受被上訴人指示發放而無
    領據之雜支部分？(二)上訴人處理委任事務有無過失？如有，
    應賠償被上訴人之金額為何？
(一)上訴人受委任之範圍是否包含受被上訴人指示發放而無領據之
  雜支部分？
1.按受任人處理委任事務，應依委任人之指示，並與處理自己事
  務為同一之注意，其受有報酬者，應以善良管理人之注意為之
  ；民法第535 條定有明文。矧以委任人委任他人處理事務，需
  承受事務利害結果，為免不利益，委任人必盡可能使其指示明
  確，故其指示絕無可能違反常情。其次，受任人處理事務因有
  無受有報酬而異其注意義務之程度，區分為抽象輕過失及具體
  輕過失，此觀本條立法理由至為灼然。查上訴人受任當時為長
  濱鄉公所財政課課長，被上訴人為約僱之生活輔導員，此為兩
  造所不爭，另被上訴人本件預借費用聲請，上訴人亦自承預借
  費用請示單上經其核章用印，觀之預借費用請示單附註欄第三
  項「預借之款，如不在預定日期檢據報銷者，則於發放薪俸時
  ，就預借款人及保證人之薪俸內扣還」等記載（見原審卷第36
  頁），自『檢據報銷』等文字以觀，已明白揭示預借款項需有
  相應之憑證始可沖銷，則上訴人既為財政課課長，且在請示單
  上核章，即應明知檢附收據或領據為核銷之必要程序。再者，
  上訴人經手金錢發放事宜，如無領據如何向委任人即被上訴人
  交代發放對象及金額之經過？上訴人有財政專業，應較一般人
  更為瞭解請款手續，況檢附收據請領款項乃一般常態，被上訴
  人應無可能指示上訴人無須憑據即可發放款項之理，苟上訴人
  主張被上訴人指示發放款項包含無領據之雜支部分為真，實有
  違常情認知。職是，上訴人上開主張核屬有利於己之事實，且
  與一般認知不同，自應由其負舉證之責，惟上訴人並未舉證實
  說，從而，上訴人前開所辯委無足採。
(二)上訴人處理委任事務有無過失？如有，應賠償被上訴人之金額
  為何？
1.上訴人乃無償受任處理事務，則其注意義務為與處理自己事務
  為同一之注意義務。申言之，受任人為他人處理事務，過失責
  任之認定，視其有無允受報酬而區分為具體輕過失及抽象輕過
  失，具體輕過失乃謂與處理自己事務為同一之注意義務，此係
  比擬受任事務為自己事務，亦即該受任事務若屬自己事務時，
  受任人應為如何處理或注意之謂。質言之，如受任人處理一己
  事務時，不致發生該過失，卻於處理他人事務時，發生該過失
  者，此即違反與處理自己事務同一之注意義務，此際，受任人
  即屬有過失。查，憑據發放款項乃屬一般認知已如上述，且上
  訴人亦應明白發放款項如無收據，則無法作帳，如該受任事務
  為上訴人自己事務，上訴人理應俟領款人提出收據後再予發放
  款項。則上訴人在處理他人事務時卻未憑領據發放款項即屬違
  反與處理自己事務同一之注意義務甚明。而上訴人未憑據發放
  款項金額為103,629元，其中9萬元為聖誕樹參加獎；其中3,80
  0元部分，上訴人主張已交還予被上訴人；其餘尚有829元等情
  。上訴人主張聖誕樹參加獎9 萬元除發給吳桂美外，並重複發
  放予被上訴人乙節。查：上訴人於原審時主張被上訴人係於
  活動當日即95年12月31日在節目開始前向其領取聖誕樹參加獎
  9 萬元，於本院審理程序又改稱係於96年1月2日領取（見本院
  卷第52頁），其前後不一已見陳述憑信性可疑。上訴人自承
  聖誕樹比賽所有獎金係由吳桂美於95年12月31日領取，吳桂美
  事後又於96年1月3 日再領取一份參加獎5,000元等語（見原審
  卷第210頁），惟觀之上訴人製作之支出紀錄「95年12月31 日
  聖誕樹製作1、2、3名20,000元、15,000元、10,000 元參加獎
  5,000×18，金額135,000」記載（見原審卷第37頁），卻無事
  後吳桂美再領取之紀錄，故上訴人所製作之支出紀錄正確性亦
  非無疑。上訴人提出之原審第8 頁紀錄，係被上訴人於活動
  當日發放獎金前交與上訴人等情，此為兩造所不爭，其上紀錄
  「嚴：18×5000（12、31）海：有給」等文字，兩造皆否認為
  自己筆跡，故此文件並非領取簽收證明堪以採信。此由上訴人
  陳稱，其之所以認為交付被上訴人聖誕樹參加獎9 萬元係以被
  上訴人之原審第8 頁紀錄等語以觀，亦徵上訴人並無親手交付
  現金與被上訴人之證據。另參以上訴人陳稱被上訴人事後於
  96 年1月2日再向其領取聖誕樹參加獎9萬元時，其並無意見乙
  節。衡諸常情，活動結束後再領取活動獎金已非合理，上訴人
  又稱活動當時已有吳桂美領取同筆金額款項，且該金額為整數
  又非小數目，何況吳桂美又補領聖誕樹參加獎1 份，則上訴人
  對不同人一再領取聖誕樹參加獎卻無任何懷疑，顯與常情相悖
  。此外，聖誕樹比賽獎金除參加獎外，尚有第一名至第三名，
  果上訴人主張被上訴人重複領取為真，何以僅領取參加獎部分
  而不及第一名至第三名部分？從而，上訴人主張被上訴人重複
  領取聖誕樹參加獎9 萬元云云，亦難採信。另上訴人主張交還
  3,800元部分，並未提出證據相佐。又829元部分屬無領據發放
  ，為上訴人之過失，應由其負損害責任。準此，上訴人前開抗
  辯皆無可採。
(三)綜上各情，本件委任處理事務範圍乃發放款項應憑收據或領據
  ，上訴人應注意且無不能注意之情，卻未憑據發放款項，即屬
  有過失。故上訴人應賠償金額為103,629 元。準此，原審判決
  上訴人應給付被上訴人103,629元，及自97年9月6 日起至清償
  日止，按年息5 ﹪計算之利息即無不合。上訴意旨指摘原判決
  不當，求予廢棄改判，為無理由，應駁回其上訴。
六、本件事證已臻明確，兩造其餘主張及攻擊防禦方法，經本院
    審酌後，核與判決之結果不生影響，爰不一一論述。
七、據上論結，本件上訴為無理由，依民事訴訟法第436條之1第
    3 項、第449條第1項、第78條，判決如主文。
中    華    民    國    99    年    1     月    20    日
                  民事庭  審判長法  官 李芳南
                                法  官 陳谷鴻
                                法  官 傅曉瑄
以上正本係照原本作成
如對本判決上訴，須於判決送達後20日內向本院提出上訴狀
中    華    民    國    99    年    1     月    20    日
                                書記官  蘇美琴


司法院資訊處製作；財團法人民間司法改革基金會備份。
